臺灣士林地方法院刑事判決　　　　　　　　　　　　　九十一年度訴緝字第二三號
　　公　訴　人　臺灣士林地方法院檢察署檢察官
　　被　　　告　甲○○
右列被告因違反商業會計法等案件，經檢察官提起公訴（八十七年度偵緝字第三三三
號），本院判決如左：
    主  文
甲○○商業負責人，以明知為不實之事項，而填製會計憑證，處有期徒刑參月，如易
科罰金以參佰元折算壹日，緩刑參年。
    事  實
一、甲○○係設於台北市士林區○○○路○段二五八巷三四號一樓「如亨企業有限公
    司」（下稱如亨公司）之負責人，為商業負責人，明知簡婉玲於民國八十五年間
    ，並未在其公司任職領薪，竟於八十六年三月間，在該公司內，委由公司不知情
    之不詳姓名成年會計，將簡婉玲於八十五年度領薪新台幣（下同）十六萬元之不
    實事項，填製屬原始會計憑證之員工八十五年度各類所得扣繳暨免扣繳憑單（下
    稱扣繳憑單）。
二、案經簡婉玲及其母簡金連訴請臺灣士林地方法院檢察署檢察官偵查起訴。
    理  由
一、右揭事實，迭據被告甲○○於偵查中及本院審理時坦承不諱，並經告訴人簡婉玲
    、簡金連指訴綦詳，復有綜合所得稅核定通知書影本及財政部財稅資料中心八十
    八年二月二日函附扣繳憑單各一紙在卷可稽，本件事證明確，被告之犯行，堪以
    認定。
二、按扣繳憑單為證明扣繳事項與薪資發放所編製之會計憑證，為商業會計法第十五
    條所規定之原始憑證，屬商業會計憑證之一，而被告甲○○，為商業負責人，其
    將非員工之簡婉玲之資料，作為公司之員工，委由公司之不知情不詳姓名成年會
    計製作扣繳憑單，核其所為，係犯商業會計法第七十一條第一款之商業負責人，
    以明知為不實之事項而填製會計憑證罪之間接正犯。被告製作不實扣繳憑單行使
    ，雖亦該當刑法第二百十六條、第二百十五條之行使業務登載不實文書罪之構成
    要件，惟上開填製不實會計憑證罪，為行使業務登載不實文書罪之特別規定，依
    法律競合關係，應從具有特別法性質之填製不實會計憑證罪處斷，併此敘明。又
    查刑法第四十一條業已修正為犯最重本刑為五年以下之刑之罪，而受六個月以下
    有期徒刑或拘役之宣告，因身體、教育、職業、家庭之關係或其他正當事由，執
    行顯有困難者，得以一元以上三元以下折算一日，並於九十年一月十日公布施行
    ，同年一月十二日生效，是被告犯後法律已有變更，依刑法第二條第一項前段及
    但書之規定，應適用最有利於被告之新修正之刑法第四十一條第一項前段諭知易
    科罰金之折算標準。爰審酌被告犯罪之動機、目的、手段、犯罪所生之危害、犯
    後態度良好及本件未生逃漏稅捐之結果（詳見後述三、(二)）等一切情狀，量處如
    主文所示之刑，並諭知易科罰金之折算標準。末查，被告前於七十四年間，因違
    反票據法案件，經法院判處有期徒刑五月，於刑之執行完畢或赦免後，五年內未
    曾受有期徒刑以上刑之宣告，有台灣高等法院被告全國前案紀錄表及台灣高等法
    院檢察署刑案記錄簡覆表各一件在卷可憑，其經此偵審程序併科刑判決，當已知
    警惕，且其已與被害人達成民事和解，，堪信無再犯之虞，本院因認對被告所宣
    告之刑，以暫不執行為適當，併宣告緩刑參年，以啟自新。
三、公訴意旨另以：被告甲○○為「如亨公司」負責人，明知簡婉玲於八十五年間並
    未在其公司任職，竟為逃漏該公司稅捐，於八十六年三月間，登載簡琬玲於八十
    五年度領薪十六萬元之不實事項於其業務上作成之員工薪資報表，再委由不知情
    之會計人員將該等不實事項記入該公司會計帳冊內，並據以製作該公司之八十五
    年度營利事業所得稅結算申報書，將上開不實之薪資金額列為該公司之成本，向
    台北市稅捐稽徵處報稅，而逃漏該公司八十五年度營利事業所得稅，足以生損害
    於簡婉玲及稅損稽徵機關徵稅之正確性，尚另涉犯刑法第二百十六條、第二百十
    五條之行使業務上登載不實文書罪嫌、商業會計法第七十一條第一款之以明知為
    不實之事項記入帳冊罪嫌及稅捐稽徵法第四十一條之以不正當方法逃漏稅捐罪云
    云。然查：
  (一)按犯罪事實應依證據認定之，刑事訴訟法第一百五十四條定有明文。訊之被告堅
    決否認有將簡婉玲之薪資登載於員工薪資報表，並記入會計帳冊之情，且遍查偵
    查全卷亦無被告有為前揭行為之證據。又刑法第二百十五條所謂業務上登載不實
    之文書，乃指基於業務關係，明知為不實之事項，而登載於其等業務上作成之文
    書而言。公司、行號向稅捐稽徵機關申報營業稅（或申報營利事業所得稅），係
    履行其公法上納稅之義務，並非業務行為。又營業人銷售額與稅額申報書，係公
    司、行號每年向稅捐稽徵機關申報當期之銷售額與稅額之申報書，並非證明會計
    事項發生之會計憑證，有最高法院八十四年台上字第五九九九號、七十四年度台
    上字第三九五三號判決要旨足資參照。從而，「如亨公司」於八十六年三月間向
    臺北市稅捐稽徵處提出八十五年度營利事業所得稅結算申報書之所為，係履行其
    公法上納稅之義務，準此，被告縱於「如亨公司」所提出之八十五年度營利事業
    所得稅結算申報書上為不實之登載，亦不成立刑法第二百十六條、第二百十五條
    之行使業務上登載不實文書罪。此外，復查無其他積極證據足以證明被告於前述
    時、地有刑法第二百十六條、第二百十五條之行使業務上登載不實文書罪、商業
    會計法第七十一條第一款之以明知為不實之事項記入帳冊罪等犯行，自不成立該
    等罪名。
(二)、次按稅捐稽徵法第四十一條規定以不正當方法逃漏稅捐罪，係結果犯，除犯罪之
    目的在逃漏稅捐外，並須有逃漏應繳稅捐之結果事實，始構成本罪，查「如亨公
    司」虛報簡婉玲八十五年度薪資所得案，因該公司八十五年度營利事業所得稅原
    核定所得額為虧損十二萬九千八百八十六元，若扣除本案十六萬元虛列薪資，則
    所得額為三萬零一千一百十四元，未達起徵點等情，此有財政部台北市國稅局士
    林稽徵所八十八年一月八日財北國稅士林審字第八七０一二五一三號函在卷足憑
    ；換言之，縱使被告於「如亨公司」八十五年度營利事業所得稅結算申報書上虛
    列簡琬玲之薪資，無生逃漏稅捐之結果可言，自與稅捐稽徵法第四十一條規定之
    要件未合。
(三)、綜上，公訴意旨認被告尚涉犯刑法第二百十六條、第二百十五條之行使業務上文
    書登載不實罪嫌、商業會計法第七十一條第一款之以明知為不實之事項記入帳冊
    罪嫌及稅捐稽徵法第四十一條之以不正當方法逃漏稅捐罪嫌，均有誤會，本應就
    此部分為無罪之諭知，惟公訴人認此部分與已起訴之前開有罪部分（指商業會計
    法第七十一條第一款）有牽連犯裁判上之一罪關係，爰就此部分，均不另為無罪
    之諭知。
據上論斷，應依刑事訴訟法第二百九十九條第一項前段，商業會計法第七十一條第一
款，刑法第二條第一項前段、第十一條前段、第四十一條第一項前段、第七十四條第
二款，判決如主文。
本案經檢察官江林達到庭執行職務
中      華      民      國      九十一      年    六    月    二十五    日
                                  臺灣士林地方法院刑事第三庭
                  法  官  何  信  慶
右正本證明與原本無異。
如不服本判決，應於判決送達後十日內，向本院提出上訴狀。
                                      書記官  魏  里  安
中      華      民      國      九十一      年    六    月    二十七    日
附錄本案論罪科刑法條全文：
商業會計法第七十一條第一款：
  商業負責人、主辦及經辦會計人員或依法受託代他人處理會計事務之人員有左列情
  事之一者，處五年以下有期徒刑、拘役或科或併科新台幣十五萬元以下罰金：
  一  以明知為不實之事項，而填製會計憑證或記入帳冊者。
